臺灣屏東地方法院民事判決
111年度原訴字第12號
原      告  黃玉英  

訴訟代理人  周振宇律師(法扶律師)
被      告  黃家祥  
            黃智惠  
共      同
訴訟代理人  林福容律師
上列當事人間請求塗銷所有權移轉登記事件，本院於民國111年1
1月2日言詞辯論終結，判決如下：
    主      文
原告之訴駁回。
訴訟費用由原告負擔。
    事實及理由
一、按訴狀送達後，原告不得將原訴變更或追加他訴，但被告同
    意者，不在此限。被告於訴之變更或追加無異議，而為本案
    之言詞辯論者，視為同意變更或追加。民事訴訟法第255條
    第1項第1款及第2項分別定有明文。本件原告起訴請求確認
    其與被告間就後述4筆土地之贈與關係不存在，並請求被告
    塗銷上開土地之所有權移轉登記。訴狀送達後，原告追加請
    求確認其與被告間就上開土地之所有權移轉契約關係不存在
    ，被告對此追加無異議而為本案言詞辯論，依上開規定，應
    視為同意，則原告所為訴之追加，於法自無不合，應予准許
    。
二、按確認法律關係之訴，非原告有即受確認判決之法律上利益
    者，不得提起之，民事訴訟法第247條第1項前段定有明文。
    所謂有即受確認判決之法律上利益者，係指法律關係之存否
    在當事人間不明確，因其不明確致原告之權利或其他法律上
    之地位有不安之危險，而該不安之危險，得以確認判決予以
    除去者而言。原告主張坐落屏東縣○○鄉○○段000000○000000○
    000000○000000地號土地(以下合稱系爭4筆土地，分稱系爭0
    000-0、0000-0、0000-0、0000-0地號土地)為原告所有，其
    中系爭0000-0、0000-0、0000-0地號土地均係於民國111年4
    月21日自原告所有同段0000地號土地分割而出，系爭4筆土
    地經以贈與為原因分別移轉登記為被告所有，然兩造間事實
    上並無贈與及所有權移轉契約關係存在，惟為被告所否認，
    是該等法律關係存在與否，影響原告財產上之權利，且此一
    不安之狀態得以確認判決予以除去，則揆諸上開說明，原告
    提起本件確認之訴，即有受確認判決之法律上利益。
三、原告起訴主張：被告黃智惠為伊女兒，被告黃家祥為被告黃
    智惠之子，系爭4筆土地原均為伊所有，詎被告竟於105年4
    月25日擅自盜用伊之印章，偽造土地所有權贈與移轉契約書
    ，以贈與為原因，將系爭0000-0、0000-0地號土地之所有權
    移轉予被告黃智惠，於同年5月11日辦畢登記；將系爭0000-
    0、0000-0地號土地之所有權移轉予被告黃家祥，於同年6月
    14日辦畢登記。惟兩造間就系爭4筆土地既無贈與亦無所有
    權移轉契約關係，故伊自得請求確認兩造間就系爭4筆土地
    之贈與及所有權移轉契約關係不存在。又兩造間就系爭4筆
    土地既無所有權移轉契約關係，其經移轉登記為被告所有，
    不法侵害伊之權利，並妨害伊之所有權，且被告亦獲有不當
    得利，依民法第179條、第184條第1項前段、第213條第1項
    及第767條第1項規定，伊得請求被告分別塗銷系爭4筆土地
    於105年5月11日及同年6月14日所為之所有權移轉登記等語
    ，並聲明：㈠確認原告與被告黃家祥間就系爭0000-0、0000-
    0地號土地之贈與及所有權移轉契約關係不存在。 ㈡被告黃
    家祥應將前項土地於105年6月14日所為之所有權移轉登記，
    予以塗銷。㈢確認原告與被告黃智惠間就系爭0000-0、0000-
    0地號土地之贈與及所有權移轉契約關係不存在。㈣被告黃智
    惠應將前項土地於105年5月11日所為之所有權移轉登記，予
    以塗銷。
四、被告則以：系爭0000-0、0000-0、0000-0地號土地，均係自
    同段0000地號土地分割而來，上開土地之分割為原告所同意
    ，原告亦為此親至戶政事務所辦理印鑑變更及申請印鑑證明
    ，並親至地政事務所辦理土地分割之申請手續，原告之所以
    辦理上開0000地號土地之分割，其用意係欲移轉分割後之土
    地。又系爭0000-0、0000-0地號土地之贈與並移轉登記為被
    告黃智惠所有，系爭0000-0、0000-地號土地贈與並移轉登
    記為被告黃家祥所有，均係經原告之同意，原告嗣後改稱上
    開贈與及所有權移轉，乃被告盜用其印鑑章偽造土地所有權
    贈與移轉契約書所為，與事實不符。原告請求確認兩造間就
    系爭4筆土地之贈與及所有權移轉契約關係不存在，並請求
    被告塗銷系爭4筆土地之所有權移轉登記，於法無據等語，
    資為抗辯，並聲明：原告之訴駁回。
五、不爭執事項：
　　㈠系爭0000-0地號土地及分割前同段0000地號土地，原均為
      原告所有，0000地號土地於105年4月21日因分割新增系爭
      0000-0、0000-0、0000-0地號3筆土地。
　　㈡被告黃智惠為原告之女，被告黃家祥為被告黃智惠之子即
      原告之外孫，系爭0000-0、0000-0地號土地於105年4月25
      日以贈與為原因移轉為被告黃家祥所有，並於同年6月14
      日辦畢登記；系爭0000-0、0000-0地號土地於105年4月25
      日以贈與為原因移轉為被告黃智惠所有，並於於同年5月1
      1日辦畢登記。 
六、本件爭點為：㈠原告與被告黃家祥間有無就系爭0000-0、000
    00-0地號土地成立贈與及所有權移轉契約?㈡原告與被告黃智
    惠間有無就系爭0000-0、0000-0地號土地成立贈與及所有權
    移轉契約?茲析述如下：
　　㈠按當事人主張有利於己之事實者，就其事實有舉證之責任
      ，民事訴訟法第277條前段定有明文。又事實有常態與變
      態之分，其主張常態事實者無庸負舉證責任，反之，主張
      變態事實者，則須就其所主張之事實負舉證責任。印章由
      自己蓋用，或由有權使用之人蓋用為常態，由無權使用之
      人蓋用為變態，故主張變態事實之當事人，應就此負舉證
      責任（最高法院74年度台上第2143號、86年度台上第891
      號、90年度台上第2308號判決意旨參照）。本件原告與被
      告黃家祥間就系爭0000-0、0000-0地號土地於105年4月25
      日簽訂之土地所有權贈與移轉契約書，及原告與被告黃智
      惠間就系爭0000-0、0000-0地號土地於同日簽訂之土地所
      有權贈與移轉契約書，均經蓋用原告印鑑章之事實，為兩
      造所不爭執。原告主張其未曾表示贈與及移轉系爭4筆土
      地之所有權予被告，且申辦系爭4筆土地所有權移轉登記
      之印鑑證明亦非其所申請，易言之，原告乃主張系爭4筆
      土地所有權贈與移轉契約書係他人盜用其印鑑章所偽造，
      則就此一變態之事實，自應由原告負舉證責任。
　　㈡經查，原告於105年1月18日因印鑑遺失，向屏東縣恆春戶
      政事務所申請辦理印鑑變更登記，並以辦理不動產登記為
      由，申請核發印鑑證明書3份，且均於上開申請書上蓋章
      並捺指印。嗣於同年5月9日，原告檢具上開印鑑證明，及
      就系爭4筆土地於同年4月29日簽訂之土地所有權贈與移轉
      契約書，向屏東縣恆春地政事務所申請辦理所有權移轉登
      記等情，有印鑑變更登記申請書、印鑑證明申請書、土地
      登記申請書、土地所有權贈與移轉契約書、戶籍謄本、印
      鑑證明及財政部南區國稅局贈與稅免稅證明書與贈與稅不
      計入贈與總額證明書在卷可稽（見本院卷第97至113頁及
      第153、167頁），並據屏東縣恆春戶政事務所於111年7月
      5日以屏恆戶字第11130221400號函復：「……(黃玉英)歷次
      辦理印鑑登記及申請印鑑證明……除103年12月1日之印鑑證
      明為黃員委任他人辦理外，餘應係本人親自辦理」等語(
      見本院卷第145頁)。足認上開土地所有權贈與移轉契約書
      上所蓋原告印鑑章，均為原告於105年1月18日親自至戶政
      機關辦理印鑑變更登記及申請印鑑證明之印鑑章。又原告
      於105年1月18日辦理印鑑變更及申請印鑑證明，與其分割
      上開0000地號土地及辦理系爭4筆土地移轉登記之時點(10
      5年2至5月間)均極為接近，且印鑑變更及印鑑證明之申請
      又係原告本人親自辦理，綜合以觀，足見原告確係欲將土
      地分割，並有意將分割後之土地移轉與他人無訛。又上開
      屏東縣恆春戶政事務所回函已明白表示，原告於105年1月
      18日申請印鑑變更及印鑑證明係其本人親自辦理，則原告
      聲請本院就此再向屏東縣恆春戶政事務所函詢，即無必要
      。
　　㈢證人高嘉香於本院證稱：當初是被告黃智惠開車載原告至
      伊家中，表示要辦理土地分割，後來她們帶所需要的文件
      過來，伊幫他們把資料填好後，她們和伊各自開車前往恆
      春地政事務所，由原告自行送件。0000地號土地分割後，
      同年4、5月間，被告黃智惠又開車載原告到伊家，原告說
      要贈與給她的孩子，相關的必要文件都有一起帶過來。伊
      依照她們的說明及提供的資料，幫她們寫申請文件。原告
      精神狀況良好，沒有行動不便，只是比較緩慢，也能理解
      對話內容等語(見本院卷第178至180頁)。如前所述，原告
      於105年1月18日申請辦理印鑑變更登記及核發印鑑證明，
      迄105年2月間上開0000地號土地辦理分割及同年4月25日
      簽訂系爭4筆土地之所有權贈與移轉契約書，其時間相去
      不遠，證人高嘉香所述之情節與此相符，足可採信，從而
      ，自堪認兩造間就贈與並移轉系爭4筆土地所有權確有合
      意。此外，原告就系爭4筆土地之所有權贈與移轉契約書
      係被告盜用原告之印鑑章所偽造一節，又未能舉證以實其
      說，則其主張本件乃被告偽造土地所有權贈與移轉契約書
      所為，其與被告間系爭4筆土地並無贈與及所有權移轉契
      約關係云云，自無可採。
　　㈣原告雖主張黃家祥曾坦承未經原告同意而移轉系爭4筆土地
      所有權之事實，並書立同意書承諾將系爭0000-0、0000-0
      地號土地移轉登記為原告所指定之黃挺亮所有云云，並聲
      請訊問證人即原告之女、黃挺亮之母黃雲玲以為證明。惟
      原告所提出由被告黃家祥所出具之同意書，僅記載：「本
      人黃家祥所有座落於屏東縣○○鄉○○段000000○000000號田
      地，同意於110年6月14日起3個月內將上開兩筆土地全部
      辦理贈予登記過戶予表弟黃挺亮所有，空口無憑，特立此
      書為憑，如有虛偽不實，願負法律責任」等語(見本院卷
      第33頁)。其上僅涉及被告黃家祥同意再將系爭1107-1、1
      138-1地號土地移轉登記予黃挺亮，並無任何關於系爭4筆
      土地之所有權贈與移轉契約書係出於偽造之記載，且依上
      開證人高嘉香之證詞可得知原告確有將系爭4筆土地贈與
      被告之意思，從而，原告上開主張並無可採，其聲請訊問
      證人黃雲玲亦無調查之必要。
七、綜上所述，本件原告請求確認其與被告黃家祥間就系爭0000
    -0、0000-0地號土地之贈與及所有權移轉契約關係不存在，
    暨確認其與被告黃智惠間就系爭0000-0、0000-0地號土地之
    贈與及所有權移轉契約關係不存在，並依民法第179條、第1
    84條第1項前段、第213條第1項及第767條第1項規定，請求
    被告黃家祥將系爭0000-0、0000-0地號土地於105年6月14日
    所為之所有權移轉登記，及被告黃智惠將系爭0000-0、0000
    -0地號土地於105年5月11日所為之所有權移轉登記，予以塗
    銷，為無理由，應予駁回。
八、據上論結，本件原告之訴為無理由，依民事訴訟法第78條，
    判決如主文。
中　　華　　民　　國　　111 　年　　11　　月　　16　　日
                  民事第二庭     審判長法  官  凃春生
　　　　　　　　　                     法  官  高世軒
　　　　　　　　　                     法　官  劉千瑜  
正本係照原本作成。 
如不服本判決，應於收受送達後20日內向本院提出上訴書狀，其
未表明上訴理由者，應於提出上訴後20日內向本院補提理由書狀
（均須按他造當事人之人數附繕本）。如委任律師提起上訴者，
應一併繳納上訴審裁判費。
中　　華　　民　　國　　111 　年　　11　　月　　16　　日
                                       書記官　孫秀桃